ACORDAO-COMPLETO-2362695

ACÓRDÃO 8689/2019 ATA 33/2019 - SEGUNDA CÂMARA

VISTO, relatado e discutido este recurso de reconsideração interposto por José Lavoisier Gomes Dantas, contra o Acórdão 1471/2018-TCU-Segunda Câmara, .524/2018-TCU-Segunda Câmara, de relatoria do Ministro José Múcio Monteiro que julgou irregulares as contas do ex-prefeito, condenando-o ao ressarcimento das quantias especificadas no referido acórdão e aplicando-o multas previstas nos artigos 57 e 58 da Lei 8.443/1992, em razão de irregularidades na comprovação da execução do Convênio 642/2008
ACORDAM os ministros do Tribunal de Contas da União, reunidos em sessão da Segunda Câmara, ante as razões expostas pelo relator e com fundamento nos arts. 32, inciso I, e 33 da Lei 8.443/1992, em:
9.1. conhecer do recurso de reconsideração e, no mérito, negar-lhe provimento;
9.2. dar ciência desta deliberação ao recorrente, aos demais interessados e à Procuradoria da República no Estado da Paraíba.

Recurso de reconsideração contra acórdão que julgou irregulares as contas do recorrente, condenando-o em débito e aplicando-lhe multa em  razão de irregularidades na execução física de convênio cujo objeto do ajuste foi apoiar o turismo no município convenente com a implementação do projeto Festejos Juninos.

Segunda Câmara

Município de São João do Rio do Peixe - PB.

3. Interessado/Responsáveis/Recorrente:
3.1. Interessado: Ministério do Turismo (vinculador) (05.457.283/0001-19).
3.2. Responsáveis: Adriano dos Santos Jales - ME. (07.115.086/0001-47); José Lavoisier Gomes Dantas (XXX.162.094-XX).
3.3. Recorrente: José Lavoisier Gomes Dantas (XXX.162.094-XX).

13.1. Ministros presentes: Ana Arraes (Presidente), Augusto Nardes (Relator) e Aroldo Cedraz.
13.2. Ministro-Substituto convocado: Weder de Oliveira.
13.3. Ministro-Substituto presente: André Luís de Carvalho.

ACORDAO-COMPLETO-2398008

Acórdão 6345/2020 - Segunda Câmara

ACORDAO-COMPLETO-2456353

Acórdão de Relação 1828/2021 - Segunda Câmara

Acórdão de Relação

José Lavoisier Gomes Dantas

AUGUSTO NARDES

Ministro José Mucio Monteiro.

Transcrevo a seguir, com os ajustes de forma pertinentes, a instrução realizada pelo auditor da Secretaria de Recursos - Serur (peça 80) :
INTRODUÇÃO 
	Trata-se de recurso de reconsideração interposto por José Lavoisier Gomes Dantas (peça 63) , pelo qual contesta o Acórdão 1.524/2018-TCU-2.ª Câmara (Rel. Ministro José Múcio Monteiro) , prolatado na Sessão Ordinária realizada em 20/3/2018 (peça 48) 
2.	A deliberação recorrida apresenta o seguinte teor:
9.1. julgar irregulares as contas de José Lavoisier Gomes Dantas, condenando-o ao pagamento da quantia de R$ 100.000,00 (cem mil reais) , com a fixação do prazo de quinze dias, a contar da notificação, para comprovar, perante o Tribunal, o recolhimento da dívida aos cofres do Tesouro Nacional, atualizada monetariamente e acrescida dos juros de mora, calculados a partir de 19/09/2008 até a data do recolhimento, na forma prevista na legislação em vigor;
9.2. aplicar a José Lavoisier Gomes Dantas as multas especificadas abaixo, com a fixação do prazo de quinze dias, a contar da notificação, para comprovar, perante o Tribunal o recolhimento da dívida aos cofres do Tesouro Nacional, atualizada monetariamente desde a data deste acórdão até a do efetivo recolhimento, se paga após o vencimento, na forma da legislação em vigor:
Fundamento Legal	Valor
Art. 57 da Lei 8.443/1992	R$ 20.000,00
Art. 58, inciso I, da Lei 8.443/1992	R$ 10.000,00
9.3 autorizar, desde logo, a cobrança judicial das dívidas, caso não atendida a notificação;
9.4. excluir da relação processual a empresa Adriano dos Santos Jales - ME; e
9.5. remeter cópia deste acórdão à Procuradoria da República no Estado da Paraíba, para as medidas que entender cabíveis.
HISTÓRICO 
3.	O presente processo cuidou originalmente de Tomada de Contas Especial - TCE instaurada pela Coordenação Geral de Convênios do Ministério do Turismo em desfavor de José Lavoisier Gomes Dantas, ex-prefeito (gestão 2005-2008) de São João do Rio do Peixe/PB, em razão de irregularidades na execução física do Convênio 642/2008 (Siafi 631686) .
4.	O objeto do ajuste foi apoiar o turismo no município convenente com a implementação do projeto "Festejos Juninos", conforme o plano de trabalho (peça 2, p. 35-71) . O valor total pactuado foi de R$ 108.000,00, sendo R$ 100.000,00 a cargo do MTur. A vigência compreendeu o período entre 19/6 e 1/9/2008, além de mais trinta dias para a prestação de contas final, com posterior prorrogação até 1/12/2008 (peça 2, p. 45-47, 73 e 77) .
5.	Por intermédio da Nota Técnica de Análise 047/2010, de 20/10/2010 (peça 2, p. 83-91) , e Notas Técnicas de Reanálise 0208/2011, 0278/2011 e 604/2013 (peça 2, p. 101-105, 109-113 e 191-195) as contas e os documentos posteriormente encaminhados pelo convenente foram rejeitados, reprovando a execução física do convênio. Em consequência, a Nota Técnica de Análise Financeira 472/2012 calculou o débito atribuído ao ex-prefeito (peça 2, p. 119-123) . O Relatório de TCE 87/2014 adotou as conclusões dos relatórios técnicos (peça 2, p. 263-273) .
6.	No âmbito do TCU foram realizadas as citações do Sr. José Lavoisier e da empresa Adriano dos Santos Jales - ME, contratada pela prefeitura convenente (peças 30-39) , após diligências ao MTur e ao Banco do Brasil (peças 6-9 e 19-27) . 
7.	A defesa do ex-prefeito (peça 37) foi rejeitada pela Secex/PB (peças 41-42) , bem como pelo MP/TCU (peça 43) , enquanto as alegações da empresa somente foram apresentadas após a manifestação da unidade técnica (peça 44) . O Acórdão 1.524/2018-TCU-02.ª Câmara foi proferido com atenção às considerações do relator a quo (peças 49-50) . Posteriormente, o Acórdão 3.223/2018-TCU-2.ªCâmara (peças 58-60) não conheceu dos embargos de declaração opostos pelo Sr. José Lavoisier (peça 51) . 
EXAME DE ADMISSIBILIDADE
8.	Em exame preliminar de admissibilidade esta secretaria propôs conhecer o recurso de José Lavoisier Gomes Dantas (peças 70-71) , suspendendo-se os efeitos dos itens 9.1, 9.2 e 9.3 do Acórdão 1.524/2018-TCU-2.ª Câmara, o que foi ratificado por Despacho do Ministro João Augusto Ribeiro Nardes (peça 74) .  
EXAME DE MÉRITO
9.	Delimitação dos recursos
9.1.	Constitui objeto do recurso de José Lavoisier Gomes Dantas definir se:
	a) o objeto do Convênio 642/2008 foi executado; e
	b) a contratação de artistas por inexigibilidade deve ensejar a aplicação de multa.
10.	Execução do objeto conveniado
10.1.	O recorrente argumenta que além das fotos constantes dos autos, consideradas de baixa qualidade pelo tribunal, há outros elementos que provam a execução do Convênio 642/2008, a exemplo de links de publicações na internet, blogs e redes sociais noticiando a realização do evento e a apresentação das bandas. 
10.2.	Defende que os Acórdãos 7.464/2013 e 4.376/2014, ambos da 1.ª Câmara, e 163/2015, da 2.ª Câmara, julgaram as contas então apreciadas como regulares em circunstâncias idênticas às do presente caso. Encaminha certidões e declarações da ordem dos músicos sobre as apresentações, com firmas reconhecidas, além das assinaturas de munícipes acerca da estrutura de palco, som, iluminação, gerador, seguranças e demais itens de despesa, além de outros documentos comprobatórios da realização do evento (peça 63, p. 18-48) , E também encaminha cópias dos Acórdãos 7.464/2015, da 2.ª Câmara, 5.156/2015, da 1.ª Câmara, 12.770/2016, da 2.ª Câmara e 1.435/2017, do Plenário (peça 63, p. 49-77) .
Análise
10.3.	Os itens 4 e 5 do voto que orientou o aresto recorrido indicam a ausência de elementos comprobatórios da realização das despesas previstas com os shows e a infraestrutura como justificativa para o débito imputado ao Sr. José Lavoisier Gomes Dantas (peça 49) . No caso, não teria sido observado o parágrafo segundo da cláusula décima segunda do Convênio 642/2008, mais especificamente as seguintes alíneas (peça 2, p. 61) :
"e) comprovação, por meio de fotografia jornal, vídeo etc., da fixação da logomarca do Ministério do Turismo no material promocional, na forma estabelecida pela Instrução Normativa 31, de 10 de setembro de 2003, da Secretaria de Comunicação do Governo e Gestão Estratégica da Presidência da República;
	(...) 
h) cópia do comprovante de veiculação e fotografia com o endereço do anúncio em outdoor, frontlight ou luminoso, se for o caso;
i) comprovação por meio de fotografia nos casos em que houver banners, faixas, troféus e medalhas, de cada peça afixada ou entregue;
j) cópia do anúncio em vídeos, cd's, dvd's, entre outros, e, ainda, comprovante de veiculação dos anúncios em rádios, tv, jornais, revistas ou catálogos, se for o caso;"
10.4.	Todavia, note-se que a alínea "e" se refere à comprovação da fixação da logomarca do MTur em material promocional, na forma estabelecida pela Instrução Normativa 31/2003. A alínea "h" diz respeito a comprovantes de veiculação e fotografia do anúncio em outdoor, frontlight ou luminoso, se for o caso. A alínea "i" alude a banners, faixas, troféus e medalhas, nos casos em que houver. E a letra "j" a cópias e comprovantes de anúncios, se for o caso. Assim, nenhum desses itens guarda relação direta com o plano de trabalho e a planilha orçamentária do Convênio 642/2008, os quais se referem a shows, instalação de palco, equipamentos de iluminação e sonorização, além de ornamentação (peça 2, p. 243 e peça 11, p. 8 e 20) . 
10.5.	Nesse passo, houve cobrança ao convenente de itens comprobatórios não previstos no termo de convênio. Essa circunstância resta clara da instrução à peça 41, que afinal originou o Acórdão 1.524/2018-TCU-2.ª Câmara após cumpridas as demais etapas processuais. A peça instrutória contém as seguintes alusões (grifos acrescidos) : (a) "sinalização da necessidade de comprovação" (item 39.1) ; (b) "eventual ausência no termo de convênio de explícita e detalhada listagem de prova" (item 43) ; (c) "a documentação apresentada também apresenta fortes indícios de que (...) é fruto de uma simulação"; (d) "não é crível que os fatos tenham ocorrido do jeito nela registrados" (item 43.3) ; (e) "conduta intencional de ocultar os fatos reais a respeito da execução do convênio" (item 43.4) ; (f) "não dá para sobrelevar aspecto formal do processo e minorar a importância da comprovação da execução físico-financeira" (item 43.5) ; (g) "os elementos fornecidos pelo responsável têm evidências de serem simulados" (item 43.5) ; (h) "deve-se mitigar (...) entendimentos individuais de que o convênio, ao não especificar, precisamente, cada um dos meios de prova sobre a execução do objeto, favoreceria o responsável no que diz respeito à comprovação física do objeto" (item 43.5) . 
10.6.	Alguns termos e expressões acima destacados demonstram a ausência de previsão convenial sobre a forma de comprovação da execução física dos itens de despesa. Ainda, os elementos das supostas fraude e simulação - ora indiciárias e ora evidentes, segundo a instrução - não foram identificados. 
10.7.	A propósito, a comunicação sobre o ajuste feito à Prefeitura de São João do Rio do Peixe/PB constante dos autos se deu pelo Ofício 1984/2008/CGCV/DGISET/MTur, de 9/10/2008, e não contém qualquer menção à comprovação física das despesas, quiçá seu detalhamento (peça 11, p. 154-5) .
10.8.	Em conclusão, se é fato que cabe ao gestor de recursos públicos bem comprovar sua regular destinação, não pode a Administração criar obrigações a qualquer tempo, sem precisá-las e, a partir destas obrigações - e somente por elas - imputar a terceiros atos de gestão irregulares. No caso, melhor seria ter previsto no Convênio 642/2008 a necessidade de fotos, filmagens ou outros meios de prova para cada item específico do ajuste, além de detalhar as características de tais provas. 
10.9.	De todo modo, a par a má qualidade das fotos, estas remetem aos artistas a serem contratados segundo o ajuste, além do palco e da ornamentação. Algumas fotos possuem as respectivas datas em que teriam sido obtidas, as quais, em princípio, não poderiam ser acrescidas posteriormente às próprias fotos (peça 12, p. 43-56, 111-125 e 194-214) . Ademais, há também matérias jornalísticas anunciando as atrações, além de declarações de populares, entidades locais e do hotel que teria hospedado alguns artistas. E não houve registro de falhas na execução financeira, com o aceite de documentos fiscais como notas e recibos (peça 12, p. 12-14) 
10.10.	Cabe comentar, também, que a jurisprudência do TCU é pacífica quanto ao baixo poder probatório de fotografias (v.g. Acórdãos 1730/2008, 1477/2012, 3882/2014, todos da 2.ª Câmara) , posição que pode ser interpretada como o reconhecimento da necessidade de sopesar outros elementos de prova se acaso presentes. É o caso do Acórdão 163/2015-TCU-2.ª Câmara, o qual concluiu que sequer havia expressa previsão legal ou regimental para que o MTur exigisse a apresentação de fotos/filmagens ao convenente no caso então analisado. Todavia, o aresto ressalvou que havia suficiente conjunto probatório da realização do evento e da execução financeira do ajuste apto a ensejar a aprovação das contas. Nessa linha pode ser também mencionado o Acórdão 6.312/2014-TCU-1.ª Câmara (Rel. Min. Subs. Weder de Oliveira) . Por sua vez, o Acórdão 4.174/2017-TCU-2.ª Câmara (Rel. Min. Vital do Rêgo) apreciou situação bastante semelhante, concluindo (em 'Jurisprudência Selecionada'; site TCU) : 
	A ausência de material publicitário (fotografia, jornal, vídeo, etc.) , bem como a não fixação da logomarca do Ministério do Turismo no material promocional, conquanto sejam impropriedades, não implicam imputação de débito ao responsável nem, necessariamente, irregularidade de suas contas, se o evento objeto do convênio foi comprovadamente realizado. 
10.11.	Outro ponto de relevo - e também aventado pela Secex/PB - é a Ação Civil Pública de Improbidade Administrativa (Processo 085-85.2013.405.8202) ajuizada pelo Município de São João do Rio do Peixe/PB na Justiça Federal da Paraíba em desfavor do Sr. José Lavoisier Gomes Dantas e outros (peça 13, p. 4-19) . Os autos da ação foram definitivamente arquivados em 12/11/2013, após sentença proferida em 05/09/2013 haver indeferido a inicial e extinto o feito sem julgamento de mérito, com a anuência do Ministério Público Federal. Isso porque o município deixou de emendar a inicial com provas indispensáveis à propositura da ação. 
11.	Contratação por inexigibilidade x multa
11.1.	O recorrente afirma que o Acórdão 96/2008-TCU-Plenário não era amplamente conhecido em junho de 2008, quando da execução do Convênio 642/2008, e cita os Acórdãos 5.156/2015, da 1.ª Câmara e 2.013/2017, da 2.ª Câmara, que levaram esse aspecto em consideração. 
11.2.	E ainda menciona o Acórdão 1435/2017-TCU-Plenário, o qual, entende, não fixa a presença da carta de exclusividade na contratação de artistas como motivo a ensejar por si só a reprovação de prestações de contas ou instaurar contas especiais, pois que necessários indícios da inexecução do objeto pactuado com o MTur ou a falta de comprovação do nexo entre despesas e recursos. 
Análise
11.3.	O item 13 do voto que orientou o acórdão recorrido menciona o caráter normativo do Acórdão 1435/2017-TCU-Plenário acerca da contratação de artistas por inexigibilidade de licitação. O citado aresto foi proferido em sede de consulta formulada pelo Ministro de Estado do Turismo sobre a aplicabilidade do Acórdão 96/2008-TCU-Plenário.  
11.4.	Assim, nota-se que o Convênio 642/2008 teve vigência entre 19/6 e 1/9/2008. Por sua vez, o Acórdão 96/2008-TCU-Plenário, foi proferido cerca de seis meses antes, em 30/1/2008, e em seu item 9.5 determinou ao MTur que fizesse constar em seus manuais de prestação de contas de convênios a cópia do contrato de exclusividade do empresário com o artista, nos seguintes termos:
9.5. determinar ao Ministério do Turismo que, em seus manuais de prestação de contas de convênios e nos termos dessas avenças, informe que:
9.5.1. quando da contratação de artistas consagrados, enquadrados na hipótese de inexigibilidade prevista no inciso III do art. 25 da Lei nº 8.666/1992, por meio de intermediários ou representantes:
9.5.1.1. deve ser apresentada cópia do contrato de exclusividade dos artistas com o empresário contratado, registrado em cartório. Deve ser ressaltado que o contrato de exclusividade difere da autorização que confere exclusividade apenas para os dias correspondentes à apresentação dos artistas e que é restrita à localidade do evento;
11.5.	Feito esse registro, observa-se que a jurisprudência do tribunal sobre o tema ao longo dos anos oscilou em relação ao momento em relação ao qual caberia exigir a observância do paradigmático Acórdão 96/2008-TCU-Plenário, de certo modo em vista de falhas na regulamentação do tema pelo próprio MTur, conforme o breve histórico que se passa a registrar. 
11.6.	Por exemplo, quando da análise dos Convênios Siafi 625546 e 629797 (TC Processo 016.324/2009-3) , o tribunal identificou que nos pareceres técnicos do MTur relativos aos projetos de convênio mais recentes, existia um parágrafo padrão ressaltando a obrigação de que, nos manuais de prestação de contas e nos termos de convênio, constasse a informação de que o convenente deverá apresentar cópia do contrato de exclusividade dos artistas com o empresário contratado. Entretanto, os pareceres técnicos não informavam que não deverão ser aceitos contratos de exclusividade restritos às datas e aos locais dos eventos.
11.7.	Isso porque a Portaria MTur 153, de 6/10/2009, em seu art. 17, § 2º, determinava tão somente que o convenente "deverá exigir do contratante dos artistas e/ou bandas e/ou grupos documento comprobatório do efetivo recebimento do cachê por parte dos mesmos, a ser apresentado no ato da prestação de contas", sem mencionar o contrato de exclusividade.  
11.8.	Tal fato motivou nova determinação do TCU ao MTur, para que adotasse providências no sentido de adequar a Portaria MTur 153/2009, bem como os regulamentos e manuais internos referentes à análise de projetos e à aprovação de prestações de contas de convênios, para que nos casos de ajustes que contemplassem a contratação de artistas fossem observados os requisitos constantes do subitem 9.5.1 do Acórdão 96/2008-TCU-Plenário:
11.9.	Desse modo, o Acórdão 2163/2011-TCU-Segunda Câmara assim dispôs:
9.3. determinar ao Ministério do Turismo que: (...) 
9.3.2. adote as providências necessárias para adequar a Portaria MTur nº 153, de 6/10/2009, bem como os regulamentos e os manuais internos referentes à análise técnica de projetos e à aprovação de prestações de contas de convênios, para que, nos casos de ajustes que contemplem a contratação de artistas:
9.3.2.1. sejam observados os requisitos constantes do subitem 9.5.1 do Acórdão 96/2008-TCU-Plenário, não devendo ser aceitos contratos de exclusividade restritos às datas e às localidades das apresentações artísticas, ou que não tenham sido registrados em cartório; e
9.3.2.2. sejam especificados, nos Planos de Trabalho, os valores referentes aos cachês artísticos e aos custos de intermediação empresarial, quando houver;
11.10.	A referida Portaria MTur 153/2009 foi então revogada pela Portaria MTur 88, de 10/12/2010, que, entretanto, igualmente não fez qualquer menção aos contratos de exclusividade. Somente com a edição da Portaria MTur 112, de 24/5/2013, é que o Ministério do Turismo incorporou em seus normativos a determinação contida no Acórdão 96/2008-TCU-Plenário, consignando em seu art. 53, § 2º:
Art. 53.
§ 2º Os artistas e bandas a serem contratados deverão estar previamente cadastrados no Ministério do Turismo, cujo cadastro conterá, no mínimo, as seguintes informações:
I - identificação de seu representante legal, pessoa física ou jurídica, em caráter exclusivo, estabelecida por contrato registrado em cartório;
II - na hipótese do representante legal ser integrante da banda, deverá ser apresentado documento firmado pelos demais membros, registrado em cartório ou na Junta Comercial;
III - cópia do cartão de inscrição no CNPJ/MF, se pessoa jurídica;
IV - cópia do CPF e Cédula de Identidade, no caso de pessoa física;
V - discografia do artista ou banda, relação das premiações recebidas, e participações em eventos de destaque nacional;
VI - inscrição do profissional no Ministério do Trabalho e Emprego; e
VII - comprovação dos últimos cachês recebidos de entidades públicas e privadas. 
11.11.	Posteriormente esse dispositivo foi reproduzido no artigo 44, § 3º da Portaria MTur 182, de 28/7/2016, que sucedeu a Portaria MTur 112/2013, mas que também não fez menção à não aceitação de contratos de exclusividade restritos a datas ou eventos específicos. 
11.12.       As interpretações dissonantes do MTur acerca das determinações desta Corte deram azo a que algumas decisões chegassem a determinar a devolução de valores em vista da ausência dos referidos contratos de exclusividade. Por exemplo, o Acórdão 642/2014, da 1.ª Câmara considerou procedente representação do Tribunal de Contas do Estado da Paraíba acerca da contratação por inexigibilidade de bandas, em 2008, ante a não observância do já citado Acórdão 96/2008-TCU-Plenário.
11.13.	Por sua vez, o Acórdão 7471/2015-TCU-Primeira Câmara, aludindo ao Parecer do MP/TCU nos autos, ressaltou que não seria razoável fazer exigências sobre o contrato de exclusividade não pacificadas à época da celebração do ajuste objeto daquele processo:
O Ministério Público junto ao TCU indicou encaminhamento diverso. Ponderou a representante do parquet que existiam evidências da correta aplicação dos recursos destinados ao ente municipal por força do Convênio 1.067/2010, bem como que, no caso em exame, não haveria omissão no dever de prestar contas.
	(...) 
Ademais, no tocante à contratação da dupla sertaneja Hugo e Thiago por inexigibilidade de licitação, destacou o MPTCU que o entendimento deste Tribunal acerca dos elementos que deveriam constar do contrato de exclusividade foi sedimentado em momento posterior à contratação em exame. 
11.14.	Mais recentemente a jurisprudência do TCU se inclinou para considerar como falha grave a contratação de artistas com esteio em contratos de exclusividade que não observem os ditames do Acórdão 96/2008-TCU-Plenário (v.g. Acórdãos 4714/2018 (Rel. Min. Subs. Marcos Bemquerer) , 2020/2018 (Rel. Min. Aroldo Cedraz) e 8731/2017 (Rel. Min. José Múcio Monteiro) , todos da 2.ª Câmara) , ensejando a aplicação da multa de que trata o artigo 58 da Lei 8.443/1992. 
11.15.	O caso em análise se assemelha aos processos acima mencionados, bem como àqueles citados pelo próprio recorrente, ou seja, com a peculiaridade de que o Convênio 642/2008 teve vigência poucos meses após a promulgação do multicitado Acórdão 96/2008-TCU-Plenário. Ante essas circunstâncias entende-se não se justificar tratamento diverso no presente caso. 
11.16.	Por fim, oportuno comentar que a instrução à peça 41 afirma que o ora recorrente teve conhecimento pessoal do Acórdão 96/2008-TCU-Plenário, pois o aresto foi referido no processo interno do MTur da celebração do convênio e foi inserida determinação no convênio, à cláusula segunda, II, "cc", com origem naquele acórdão, sobre a publicação de contratos de exclusividade do artista com o empresário, conforme documentos à peça 2, p. 9, 15, 27 e 45. 
11.17.	Todavia, nos autos não há evidência de que o recorrente teve ciência do teor do processo administrativo no MTur que levou à celebração do Convênio 642/2008. Ainda, a cláusula segunda, II, "cc" do ajuste determina, equivocadamente, a publicação no Diário Oficial da União, do contrato entre os artistas e seus empresários. Sobre o ponto traz-se o seguinte excerto do voto que precedeu o Acórdão 4.639/2016-TCU-1.ª Câmara (grifos acrescidos) :
16. Acerca da previsão, no instrumento do convênio, da pena de glosa dos valores pactuados no caso da não publicação dos contratos de exclusividade no Diário Oficial da União, verifico que houve um equívoco do Ministério do Turismo ao interpretar a seguinte determinação exarada por meio do Acórdão 96/2008-TCU-Plenário:
"9.5.1. quando da contratação de artistas consagrados, enquadrados na hipótese de inexigibilidade prevista no inciso III do art. 25 da Lei nº 8.666/1992, por meio de intermediários ou representantes:
9.5.1.1. deve ser apresentada cópia do contrato de exclusividade dos artistas com o empresário contratado, registrado em cartório. Deve ser ressaltado que o contrato de exclusividade difere da autorização que confere exclusividade apenas para os dias correspondentes à apresentação dos artistas e que é restrita à localidade do evento;
9.5.1.2. o contrato deve ser publicado no Diário Oficial da União, no prazo de cinco dias, previsto no art. 26 da Lei de Licitações e Contratos Administrativos, sob pena de glosa dos valores envolvidos;" (grifo acrescido) .
17. Trata-se de determinações distintas. A primeira, referente à apresentação dos contratos de exclusividade entre os empresários e os artistas, sem os quais a contratação por inexigibilidade de licitação deve ser considerada irregular, situação na qual não há falar na glosa de valores (subitem 9.5.1.1) . Já a segunda se refere ao contrato firmado entre a administração pública e o empresário, o qual deve ser publicado no Diário Oficial da União (DOU) , sob pena de glosa dos valores envolvidos (subitem 9.5.1.2) , conforme evidencia a redação do art. 26 da Lei 8.666/1993, ao qual faz menção a referida determinação:
"Art. 26. As dispensas previstas nos §§ 2o e 4o do art. 17 e no inciso III e seguintes do art. 24, as situações de inexigibilidade referidas no art. 25, necessariamente justificadas, e o retardamento previsto no final do parágrafo único do art. 8o desta Lei deverão ser comunicados, dentro de 3 (três) dias, à autoridade superior, para ratificação e publicação na imprensa oficial, no prazo de 5 (cinco) dias, como condição para a eficácia dos atos." (grifos acrescidos) .
18. É, portanto, o contrato com o empresário, firmado por inexigibilidade de licitação, que deve ser publicado na imprensa oficial, e é para o descumprimento desse requisito que é prevista a glosa dos valores, a qual nada tem a ver com os contatos de exclusividade com os artistas.
19. Ocorre que, ao dar cumprimento essas determinações, o Ministério do Turismo, equivocadamente, incluiu nos termos de convênio clausula exigindo que os convenentes publiquem no DOU "eventuais contratos de exclusividade de artistas com empresários a serem contratados no âmbito deste Convênio, no prazo de 5 (cinco) dias, em conformidade com o artigo 26, da Lei 8.666/93, atualizada, sob pena de glosa dos valores pactuados no presente Instrumento, quando for o caso;" 
20. A partir dessa interpretação equivocada, passou-se a atrelar a possibilidade de glosa dos valores repassados (prevista para os casos de falta de publicação da inexigibilidade na imprensa oficial, nos termos do art. 26 da Lei 8.666/1993) , à ausência de apresentação dos contratos de exclusividade com os artistas, sem que houvesse previsão legal nesse sentido.
21. Foi por causa dessa confusão que surgiram os precedentes citados pela unidade técnica, nos quais este Tribunal, ao apreciar situações como a ora analisada, determinou a devolução dos recursos, motivado pela previsão expressa dessa pena na cláusula dos convênios. Contudo, na ausência de dano ao erário, não considero razoável essa medida apenas por estar previsto no convênio.
CONCLUSÃO
12.	Das análises anteriores, conclui-se que:
a) a exigência de fotos e filmagens dos itens do plano de trabalho específicos do Convênio 642/2008 não foi prevista no ajuste e, por consequência, tampouco suas características a serem atendidas pelo convenente;
b) a par a baixa qualidade das fotos juntadas pelo ex-prefeito do município convenente, os documentos comprobatórios presentes nos autos permitem inferir que o objeto do Convênio 642/2008 foi executado; e
c) a contratação de artistas por inexigibilidade pode ensejar a aplicação de multa ao gestor responsável, entretanto, não soa razoável exigir-lhe a estrita observância dos ditames estabelecidos pelo Acórdão 96/2008-TCU-Plenário, se considerados o exíguo período de tempo transcorrido desde sua prolação, a regulamentação falha do próprio MTur sobre a matéria e a ausência de previsão convenial sobre o ponto.
DA PROPOSTA DE ENCAMINHAMENTO
13.	Ante o exposto, submete-se à consideração superior a presente análise do recurso de reconsideração interposto por José Lavoisier Gomes Dantas contra o Acórdão 1.524/2018-TCU-2.ª Câmara propondo-se, com fundamento nos artigos 32, I e 33, da Lei 8.443/1992, e artigo 285, do RI/TCU:
a) conhecer do recurso e, no mérito, dar-lhe provimento; 
b) dar conhecimento ao recorrente e aos demais interessados da decisão que vier a ser proferida.
2.	Ao divergir do auditor instrutor, o Diretor da unidade técnica (peça 81) , com anuência do Secretário da Serur (peça 82) e do Ministério Público junto ao TCU (peça 83) , se manifestou da seguinte forma:
Pronunciamento da SERUR/D4
	A Segunda Câmara deste Tribunal, por meio do Acórdão 1524/2018 da relatoria do Exmo. Ministro José Múcio Monteiro (peça 48) , julgou irregulares as contas de José Lavoisier Gomes Dantas, ex-prefeito do Município de São João do Rio do Peixe/PB no período de 2005 a 2008, imputou-lhe o débito de R$ 100.000,00, bem como lhe cominou multas individual de R$ 20.000,00 e R$ 10.000,00, com fundamento, respectivamente, nos art. 57 e 58, I da Lei 8.443, de 1992, tendo em vista que " o conjunto probatório apresentado pelo responsável, (...) , foi incapaz de atestar a efetiva execução dos serviços contratados, inviabilizando a comprovação da regular aplicação dos recursos públicos e conduzindo, inevitavelmente à reprovação de suas contas e à sua condenação em débito" (peça 49, item 5 do voto condutor do decisum) .
2.	Ademais, destaca-se que o fundamento de validade da condenação foi somente a não comprovação da execução física do objeto do Convênio 642/2008, na medida em que o Colegiado deste Tribunal acolheu o voto condutor do Exmo. Ministro que afastou a ausência do nexo de causalidade, verbis:
6. Além dessa constatação, a Secex/PB também apontou como irregular a realização do pagamento por meio de cheque nominal à empresa contratada, uma vez que, como no caso concreto a beneficiária efetuou o saque dos valores no caixa, não haveria como comprovar a verdadeira destinação dos recursos. 
7. Divirjo da unidade técnica nesse ponto. Apesar de a Portaria Interministerial MP/MF/MCT 127/2008, que rege o ajuste, prever que os pagamentos se deem exclusivamente mediante crédito na conta bancária de titularidade dos fornecedores e prestadores de serviços, a diligência feita ao Banco do Brasil permitiu averiguar que os cheques foram todos endossados pessoalmente pelo titular da contratada, não havendo outros indícios de que o dinheiro tenha tomado rumo distinto.
3.	O cronograma de execução e plano de aplicação do plano de trabalho (peça 2, p. 223-225) e a planilha orçamentária (peça 2, p. 243) discriminam os valores a serem dispendidos. A fim de subsidiar a análise, transcreve-se abaixo excerto do voto condutor do decisum (peça 49) :
2. De forma mais detalhada, as despesas que foram contempladas com o convênio foram as seguintes:
	Descrição
	Unidade
	Valor (R$) 

	Moleca Sem Vergonha
	Cachê
	45.000,00

	Lane Cardoso
	Cachê
	28.000,00

	Judimar Dias e Requebrança
	Cachê
	18.000,00

	Instalação e Manutenção de Palco (medindo 16m de frente x 12m de fundo x 9m de altura - estrutura metálica com treliças, todo coberto e fechado, com 2 camarins com ar-condicionado) .
	Serviço
	7.000,00

	Equipamento de Iluminação e Sonorização Profissional (Som - sistema flay, mesas de 48 canais e todas as especificações exigidas pelos artistas, como: monitores individuais para cada instrumento, microfones com fio e sem fio, bateria, sistema de side duplo, etc.) 
	Serviço
	5.000,00

	Ornamentação (Fogueiras gigantes, balões decorativos, cidade cenográfica etc.) 
	Serviço
	5.000,00

	TOTAL
		108.000,00

3. Dos R$ 108.000,00 gastos no evento, R$ 100.000,00 foram repassados pelo Mtur e os R$ 8.000,00 restantes equivalem à contrapartida municipal.
4.	Assim sendo, o cerne da questão é dirimir se:
	a) o responsável demonstrou, em sede recursal, a efetiva execução desses serviços (análise da execução física do objeto) ; 
	b)	se "houve cobrança ao convenente de itens comprobatórios não previstos no termo de convênio" (vide peça 80, p.4, item 10.5, c/c itens 10.6 e 12, 'a') ; e 
	c) se a multa do art. 58, inciso I, da Lei 8.443, de 1992, cominada ao responsável em decorrência da contratação direta da empresa Adriano dos Santos Jales - ME. por inexigibilidade de licitação, deve ser mantida ou não.
5.	O auditor instrutor aduz que nenhuma das alíneas do parágrafo segundo da cláusula décima segunda do Convênio 642/2008 "guarda relação direta com o plano de trabalho e a planilha orçamentária do Convênio 642/2008, os quais se referem a shows, instalação de palco, equipamentos de iluminação e sonorização, além de ornamentação" (peça 80, p. 3, item 10.4) e que "houve cobrança ao convenente de itens comprobatórios não previstos no termo de convênio" (peça 80, p. 3, item 10.5) , razão pela qual conclui que:
12.	Das análises anteriores, conclui-se que:
a) a exigência de fotos e filmagens dos itens do plano de trabalho específicos do Convênio 642/2008 não foi prevista no ajuste e, por consequência, tampouco suas características a serem atendidas pelo convenente;
b) a par a baixa qualidade das fotos juntadas pelo ex-prefeito do município convenente, os documentos comprobatórios presentes nos autos permitem inferir que o objeto do Convênio 642/2008 foi executado; e
6.	Ademais, o auditor faz uma análise da evolução jurisprudencial deste Tribunal em relação a contratação de artistas consagrados (peça 80, p. 5-7) , enquadrados na hipótese de inexigibilidade prevista no inciso III do art. 25 da Lei nº 8.666/1993, por meio de intermediários ou representantes, e entende que a peculiaridade do Convênio 642/2008, que teria tido vigência poucos meses após a promulgação do Acórdão 96/2008-TCU-Plenário, escusaria a irregularidade, nos termos do Acórdão 7471/2015-TCU-Primeira Câmara, da relatoria do Ministro Benjamin Zymler, do Acórdão 5156/2015-TCU-1.ª Câmara, da relatoria do Ministro José Múcio Monteiro, e do Acórdão 2013/2017-TCU-2.ª Câmara, da relatoria do Ministro Vital do Rêgo, razão pela qual conclui que:
12.	Das análises anteriores, conclui-se que:
 (...) 
c) a contratação de artistas por inexigibilidade pode ensejar a aplicação de multa ao gestor responsável, entretanto, não soa razoável exigir-lhe a estrita observância dos ditames estabelecidos pelo Acórdão 96/2008-TCU-Plenário, se considerados o exíguo período de tempo transcorrido desde sua prolação, a regulamentação falha do próprio MTur sobre a matéria e a ausência de previsão convenial sobre o ponto.
7.	Divirjo dos entendimentos do auditor, seja em relação a análise da efetiva execução desses serviços contratados e da impossibilidade absoluta de se exigir filmagens, fotografias e outros elementos aptos a comprovar a execução física do objeto, em virtude da falta de previsão específica no ajuste, seja em relação a análise da culpabilidade em relação a contratação direta da empresa Adriano dos Santos Jales - ME. Passa-se ao primeiro exame. 
8.	Considerando que não fora feita a inspeção concomitante (prova direta) in loco (vide peça 2, p. 265, item 3) , avalio a execução física por prova indireta, documental.
9.	Saliento, sob esse prisma, que a mera realização do evento (Festejos Juninos no período de 19 a 24 de junho de 2008) não enseja, por si só, a consecução do objeto do Convênio 642/2008. É que o objeto do Convênio 642/2008 somente pode ser tido por executado quando o ex-prefeito comprovar que os shows e serviços descritos no item 3 desta instrução foram, efetivamente, concretizados.
10. 	Nos autos, não há qualquer comprovação de que as Bandas Moleca Sem Vergonha, Lane Cardoso e Judimar Dias e Requebrança apresentaram-se, naquele período, nos "Festejos Juninos" no Município de João do Rio do Peixe/PB em 2008. Assim, não há a comprovação da execução física desses shows, tendo em vista que "as (poucas) fotografias por ele colacionadas possuem péssima qualidade, sendo imprestáveis para identificar o objeto que se pretendia capturar. Também não foram fornecidos outros elementos que permitissem evidenciar a realização dos festejos juninos" (item 5 do voto condutor, peça 50) . 
11.	Ressalto que o entendimento do auditor, de que matérias jornalísticas anunciando as atrações, além de declarações de populares, entidades locais e do hotel que teria hospedado alguns artistas" (peça 80, p. 4, item 10.9) são anteriores ao evento e, logicamente, não tem o condão de comprovar que Bandas Moleca Sem Vergonha, Lane Cardoso e Judimar Dias e Requebrança se apresentaram nos "Festejos juninos" de 2008, como bem ponderou a unidade técnica de origem:
14. José Dantas, [na ocasião ainda] no exercício do mandato, apresentou ao MTur razões de justificativas por meio do Ofício 152/2012, de 18/12/2012 (peça 2, p. 129) . 
14.1. Nas justificativas sobre a realização do evento (...) enviou fotos, com legendas, notícias veiculadas na internet e declarações de pessoas ilibadas; e ainda informou a existência de vídeos na internet que comprovariam a apresentação da artista Lane Cardoso. 
14.2. As notícias postadas são anteriores ao evento e citam alguns artistas que se apresentariam no dia 19/06: Moleka 100 Vergonha e Lane Cardoso e Banda (peça 2, pp. 145-147) . 
15. Por meio do Ofício 024, de 28/01/2013, a procuradoria jurídica da prefeitura informou
	(...) 
33. Analisaremos a defesa na ordem dos pontos expostos no ofício de citação. 
Irregularidade: a) não comprovar a boa e regular aplicação dos recursos federais. 
34. Defesa: fez-se uma argumentação genérica de que a execução do convênio observou as normas contábeis, financeiras e de licitação, remetendo o detalhamento de cada um para os demais itens da defesa. 
35. Análise: considerar-se-á, então, os elementos apresentados nos itens subsequentes. 
Irregularidade: b) não demonstrar a execução do objeto do convênio, especialmente por meio de filmagens, fotos, gravações e outros instrumentos lícitos. 
36. Defesa: Afirma que consignou na prestação de contas links de publicação na internet noticiando a realização do evento, além de declarações, certidões, nota técnica. Informou um link para demonstrar. 
36.1. Em seguida passa a referir jurisprudência do TCU que encaminha julgamento de regularidade com ressalvas, em caso de prova da execução do objeto do convênio (Acórdão 5480/2013-TCU-Primeira Câmara e 7.464/2015 - 2ª Câmara) . 
37. Análise: O link fornecido pelo responsável não se presta a comprovar a execução do objeto do convênio. A fonte de informação para a produção da matéria foi o próprio responsável, que divulgou a programação do São João 2008. A matéria não registra ou comprova a ocorrência do evento ou a apresentação dos artistas, até porque ela foi publicada mais de uma semana antes da programação do evento objeto destes autos. 
37.1. Trata-se de divulgação de programação de evento a ocorrer em data futura. Não de notícia reportando um evento ocorrido.
12.	Assim sendo, entende-se que o responsável não comprovou que os artistas Banda Moleca Sem Vergonha, Lane Cardoso e Judimar Dias e Requebrança se apresentaram nos "Festejos Juninos" de 2008, bem como não apresentou provas concretas dos serviços descritos no item 3 desta instrução.
13.	O auditor assere que "houve cobrança ao convenente de itens comprobatórios não previstos no termo de convênio", tendo em vista que "a exigência de fotos e filmagens dos itens do plano de trabalho específicos do Convênio 642/2008 não foi prevista no ajuste" (vide peça 80, p.4, item 10.5, c/c itens 10.6 e 12,'a') . Entendo que, não obstante a não previsão, de forma específica no ajuste, da necessidade de envio de fotos e/ou outros elementos como forma de comprovar a apresentação daqueles artistas nos "Festejos Juninos", entende-se que tal fato não tem o condão de inviabilizar, de forma absoluta, a cobrança daqueles elementos de prova. Explica-se. 
14.	Primeiramente, destaco que o MTur, por meio do Parecer Técnico 753, de 19/6/2008 (peça 2, p. 5-9) , que analisou a proposta do ajuste, ressaltou a importância do envio de fotos, conforme observa-se no excerto do parecer abaixo transcrito:
Aproveitamos a oportunidade para ressaltar que é de fundamental importância informar ao CONVENENTE que, na execução das despesas de todos os serviços descritos no Plano de Trabalho, com os recursos recebidos em transferência, deverão ser adotados os procedimentos estabelecidos pela Lei n° 8666/93 e, por ocasião da prestação de contas, deverão ser apresentados documentos, amostras, fotos e gravações do material de divulgação produzido, bem como, declaração expressa - do Convenente e de uma Autoridade local - e fotos da realização do evento, de modo que seja comprovada a contratação e execução de todos os serviços previstos no Plano de Trabalho analisado. (grifos acrescidos) 
15.	A Consultoria Jurídica do MTur frisou essa questão em seu parecer (peça 2, p. 15, item 7) , porém o ajuste foi silente em relação a necessidade de envio de fotos da realização do evento, como forma de provar "a contratação e execução de todos os serviços previstos no Plano de Trabalho analisado".
16.	Em 12/11/2008, José Lavoisier encaminhou a prestação de contas por meio do Ofício Gapre 146/2008 (peça 12, p. 4-20) , sem apresentar quaisquer fotos do evento, razão pela qual o MTUR, em 20/10/2010, por meio do Ofício 877/2010 (peça 12, p. 25) , deu-lhe ciência da Nota Técnica 47/2010, a qual solicitou o envio das fotografias e demais provas aptas a comprovar a realização do evento (peça 12, p. 27) .
17.	Em 25/3/2011, José Lavoisier, por meio do Ofício 104, de 25/3/2011, apresentou justificativas em face das ressalvas constantes na da Nota Técnica 47/2010 (peça 12, p. 32-41) , bem como apresentou fotografias do evento (peça 12, p. 42-49 e 52-55) .
18.	Assim, observa-se que o responsável sabia que era necessário comprovar o evento por meio de fotografias, tanto que as enviou. Ademais, não se pode desconsiderar que o Parecer Técnico 753, de 19/6/2008, do MTur já o orientara acerca dos documentos necessários para a comprovação do evento. 
19.	Cumpre ressaltar, ainda, que o Plenário deste Tribunal decidiu, por meio do Acórdão 1459/2012 da relatoria do Exmo. Ministro João Augusto Ribeiro Nardes, em sede de consulta, que podem ser exigidos outros elementos de prova, tais como fotografias, jornais pós-evento, CDs, DVDs, para a devida comprovação do evento, nos termos do voto condutor do decisum abaixo transcrito, no que interessa:
2. Em resumo, a autoridade ministerial solicita que esta Corte de Contas aprecie questionamento referente à possibilidade de os servidores do Ministério do Turismo responsáveis pela análise de prestações de contas de convênios celebrados anteriormente ao exercício de 2010, aprovarem-nas sem que estejam presentes os elementos estabelecidos a partir daquele ano e regulamentados pelo art. 59 da Portaria MTur 112/2012, quais sejam, fotografias, jornais pós-evento, CDs, DVDs, entre outros.
[...]
5. Verifico que os dispositivos legais vigentes anteriormente ao ano de 2010, os quais continham os documentos obrigatórios para a prestação de contas dos termos de ajustes assinados àquela época eram o art. 28 da Instrução Normativa STN 1/97 (IN-STN 1/97) e o art. 58 da Portaria Interministerial 127/2008.
6. Tendo em vista que as orientações dos gestores do Ministério do Turismo quanto à necessidade de comprovação dos ajustes por intermédio das mídias retromencionadas - fotografias, jornais pós-evento, CDs, DVDs, entre outros - foram emanadas somente no ano de 2010, concluo que, para os convênios celebrados em período anterior a tal exercício e que não incluíram cláusula que exigisse tais comprovantes, devem ser obedecidas as regras dos normativos indicados no subitem anterior.
7. Cabe ressaltar que a jurisprudência desta Corte de Contas é pacífica quanto à necessidade de os executores de convênios comprovarem a boa e regular aplicação dos recursos públicos. Transcrevo, a título de exemplo trecho do Voto que antecede o Acórdão 2364/2007-TCU-Segunda Câmara, de relatoria do eminente Ministro Benjamin Zymler:
"10. Vale relembrar que, além do dever legal e constitucional de prestar contas do escorreito emprego dos recursos públicos recebidos, devem os gestores fazê-lo demonstrando o estabelecimento do nexo entre o desembolso dos referidos valores e os comprovantes de despesas realizadas com vistas à consecução do objeto conveniado. Desse modo, é imperioso que, com os documentos apresentados para comprovar o bom emprego dos recursos públicos, seja possível constatar que eles foram efetivamente utilizados no objeto pactuado, de acordo com os normativos legais e regulamentares vigentes."
Acórdão:
 (...) 
 9.2.2 para as situações anteriores a 2010, caso os documentos enumerados no art. 28 Instrução Normativa STN 1/97 e no art. 58 da então vigente Portaria Interministerial 127/2008 não sejam suficientes para comprovar a execução do objeto do convênio, poderão ser exigidos outros elementos de prova, tais como os estabelecidos a partir daquele ano (fotografias, jornais pós-evento, CDs, DVDs, entre outros) . 
20.	Nesse sentido, tem-se, ainda, os Acórdão 3909/2016-TCU-Primeira Câmara e 4916/2016-TCU-1ª Câmara, ambos da relatoria do Exmo. Ministro Bruno Dantas, o Acórdão 10667/2015-TCU-Segunda Câmara, da relatoria da Exma. Ministra Ana Arraes, e o Acórdão 2867/2018-TCU-Segunda Câmara, da relatoria do Exmo. Ministro André Luís de Carvalho, o qual julgou prestação de contas um ajuste celebrado em 2006, ou seja, anterior ao presente. Eis excerto do voto condutor do decisum:
Trata-se de tomada de contas especial instaurada pelo Ministério do Turismo - MTur em desfavor do Sr. [responsável], ex-prefeito de Joaquim Nabuco - PE (gestão: 2005-2008) , diante de irregularidades na prestação de contas do Convênio 337/2006 destinado a apoiar a realização da Festa de São João sob o montante de R$ 51.500,00, com R$ 50.000,00 em recursos federais e R$ 1.500,00 em recursos municipais, tendo a vigência do ajuste sido fixada para o período de 30/6 a 11/10/2006. 
 (...) 12.A partir das imagens obtidas pela referida diligência junto ao MTur (Peças 17 e 18) , não restou efetivamente comprovada a realização do evento, em face, por exemplo, da ausência de qualquer menção expressa sobre o nome do evento inerente ao Convênio 337/2006 e, ainda, sobre o nome das bandas fotografadas.
13.Restou acentuada, por esse prisma, a ausência da necessária comprovação da boa e regular aplicação dos recursos federais, tal como apontado pelo MPTCU, além da subjacente ausência do aludido nexo casal. (Voto condutor do Acórdão 2867/2018-TCU-Segunda Câmara, proferido pelo Exmo. Ministro André Luís de Carvalho) 
21.	Por essas razões, aquiesce-se com o entendimento do MTur e do Tribunal de que não houve a comprovação física da apresentação das Bandas Moleca Sem Vergonha, Lane Cardoso e Judimar Dias e Requebrança nos "Festejos juninos" de 2008, bem como da execução dos demais serviços descritos no item 3 desta instrução. 
22.	Por derradeiro, entende-se que a multa do art. 58, inciso I, da Lei 8.443, de 1992, cominada ao ex-prefeito José Lavoisier Gomes Dantas em decorrência da contratação direta da empresa Adriano dos Santos Jales - ME. por inexigibilidade de licitação, deve ser mantida, pelas seguintes razões de fato e de direito.
23.	De início, destaco que o Plenário, por meio do paradigmático Acórdão 96/2008 da relatoria do Exmo. Ministro Benjamin Zymler, fez a seguinte determinação ao MTur, verbis:
9.5. determinar ao Ministério do Turismo que, em seus manuais de prestação de contas de convênios e nos termos dessas avenças, informe que:
9.5.1. quando da contratação de artistas consagrados, enquadrados na hipótese de inexigibilidade prevista no inciso III do art. 25 da Lei nº 8.666/1992, por meio de intermediários ou representantes:
9.5.1.1. deve ser apresentada cópia do contrato de exclusividade dos artistas com o empresário contratado, registrado em cartório. Deve ser ressaltado que o contrato de exclusividade difere da autorização que confere exclusividade apenas para os dias correspondentes à apresentação dos artistas e que é restrita à localidade do evento; (destaques inseridos) .
24.	Recentemente, o Plenário, por meio do Acórdão 1435/2017 da relatoria do Exmo. Ministro Vital do Rêgo, respondeu ao Ministério do Turismo em sede de consulta que:
ACORDAM os Ministros do Tribunal de Contas da União, reunidos em sessão plenária, ante as razões expostas pelo relator, em: 
9.1. conhecer da consulta, por atender aos requisitos de admissibilidade; 
9.2. responder ao consulente que: 
9.2.1. a apresentação apenas de autorização/atesto/carta de exclusividade que confere exclusividade ao empresário do artista somente para o (s) dia (s) correspondente (s) à apresentação deste, sendo ainda restrita à localidade do evento, não atende aos pressupostos do art. 25, inciso III, da Lei 8.666/1993, representando impropriedade na execução do convênio; 
9.2.2. do mesmo modo, contrariam o sobredito dispositivo legal as situações de contrato de exclusividade - entre o artista/banda e o empresário - apresentado sem registro em cartório, bem como de não apresentação, pelo convenente, do próprio contrato de exclusividade; 
9.2.3. tais situações, no entanto, podem não ensejar, por si sós, o julgamento pela irregularidade das contas tampouco a condenação em débito do (s) responsável (is) , a partir das circunstâncias inerentes a cada caso concreto, uma vez que a existência de dano aos cofres públicos, a ser comprovada mediante instauração da devida tomada de contas especial, tende a se evidenciar em cada caso, entre outras questões, quando: 
9.2.3.1. houver indícios de inexecução do evento objeto do convênio; ou 
9.2.3.2. não for possível comprovar o nexo de causalidade, ou seja, que os pagamentos tenham sido recebidos pelo artista ou por seu representante devidamente habilitado, seja detentor de contrato de exclusividade, portador de instrumento de procuração ou carta de exclusividade, devidamente registrados em cartório. 
9.3. enviar cópia deste acórdão, acompanhado do relatório e do voto que o fundamentam, ao Ministro do Turismo; 
9.4. determinar o arquivamento do presente processo.
25.	Donde se vê que tanto o Acórdão 96/2008-TCU-Plenário quanto o Acórdão 1435/2017-TCU-Plenário assentaram o entendimento que o contrato de exclusividade dos artistas com o empresário contratado deve ser registrado em cartório. A diferença entre eles é que o Plenário, no primeiro decisum, somente considerou legal o contrato de exclusividade (não abarcando a carta de exclusividade) dos artistas com o empresário contratado para fins de comprovação da inexigibilidade prevista no inciso III do art. 25 da Lei nº 8.666/1993. 
26.	Ademais, ressalta-se que o Plenário, por meio do Acórdão 1435/2017, respondeu ao consulente que a apresentação apenas de autorização/atesto/carta de exclusividade, que confere exclusividade ao empresário do artista somente para o (s) dia (s) correspondente (s) à apresentação deste e é restrita à localidade do evento, não atende aos pressupostos do art. 25, inciso III, da Lei 8.666/1993, representando impropriedade na execução do convênio.
27.	Mais recentemente ainda, o Exmo. Ministro Walton Alencar Rodrigues levou a apreciação do Plenário o TC Processo 022.890/2015-7, em razão da relevância do tema. A fim de subsidiar a análise, transcreve-se excerto do voto condutor do Acórdão 2730/2017-TCU-Plenário, verbis:
A alegação do defendente de que a WM Produções e Eventos Ltda. detinha contratos de exclusividade dos artistas não encontra respaldo nos autos nem no Siconv. Não localizei em nenhum dos dois, nem mesmo, cartas de exclusividade emitidas pelos artistas ou por seus empresários exclusivos, designando a produtora representante durante os dias e no local do evento.
Recentemente, ao apreciar a consulta formulada a esta Corte pelo MTur, no âmbito do TC Processo 022.552/2016-2, a respeito da não apresentação de contratos de exclusividade de artistas contratados com fulcro no art. 25, III, da Lei 8.666/1993, foi prolatado o Acórdão 1435/2017-TCU-Plenário, com o seguinte teor:
 (...) 
Nos termos da resposta dada ao consulente, a apresentação documento que confere exclusividade a empresário do artista somente para o dia e a localidade do evento não atende aos pressupostos estabelecidos no inciso III do art. 25 da Lei de Licitações e Contratos, para contratação direta por inexigibilidade. Ainda assim, não dá ensejo, por si só, a julgamento das contas pela irregularidade, tampouco condenação em débito, cabendo apuração acerca da efetiva realização da apresentação contratada (9.2.3.1) bem como do nexo de causalidade entre os recursos do convênio e o pagamento do artista (9.2.3.2) , nexo esse evidenciado pela apresentação de recibos ou outros documentos que comprovem que os recursos conveniais foram percebidos pelo artista ou por seu representante exclusivo, seja este detentor de contrato de exclusividade, instrumento de procuração ou carta de exclusividade, todos eles registrados em cartório.
A meu ver, o entendimento adotado no Acórdão 1435/2017-TCU-Plenário requer premente evolução, por traduzir solução excessivamente condescendente com gestores que contratam artistas sem licitação, com fulcro no art. 25, III, da Lei 8.666/1993, a seguir transcrito, sem que estejam presentes os requisitos estabelecidos pelo dispositivo legal:
"Art. 25. É inexigível a licitação quando houver inviabilidade de competição, em especial:
 (...) 
III - para contratação de profissional de qualquer setor artístico, diretamente ou através de empresário exclusivo, desde que consagrado pela crítica especializada ou pela opinião pública."
Ainda que se adote o Acórdão 1435/2017-TCU-Plenário como parâmetro, não haveria como relevar a contratação de artistas e de locutor por empresa que não detinha contratos de exclusividade, situação verificada nestes autos. Isso porque não foram apresentados documentos que comprovem que os recursos conveniais destinados a cachês foram percebidos pelos artistas ou por seus representantes, habilitados por meio de contrato de exclusividade, instrumento de procuração ou carta de exclusividade, registrados em cartório, como prevê o item 9.2.3.2 da deliberação.
Além disso, o termo do Convênio 697/2009 (Siafi 704.113 - peça 1, p. 34-51) exige, expressamente, em sua cláusula terceira, alínea "ll" (peça 1, p. 39) , na hipótese de contratação direta de artista consagrado, enquadrados na hipótese de inexigibilidade prevista no inciso III do art. 25 da Lei 8.666/1993, por meio de intermediário ou representante, apresentação de contrato de exclusividade, sob pena de glosa dos valores envolvidos, ressaltando ainda que contrato de exclusividade não se confunde com autorização que confere exclusividade para o dia da apresentação do artista e que é restrita à localidade do evento.
Assim, as circunstâncias destes autos impõem a aplicação do item 9.2.3, do Acórdão 1435/2017-TCU-Plenário, que expressamente assevera necessidade de serem examinadas as circunstâncias inerentes a cada caso concreto. Assim, neste caso concreto, desde a celebração do convênio, o defendente tinha pleno conhecimento da necessidade de apresentar contrato de exclusividade, com abrangência espacial e temporal que exceda a data e localidade do evento, caso decidisse contratar e pagar artistas sem licitação, por meio de intermediário ou representante, com amparo no art. 25, III, da Lei 8.666/1993. Também de que qualquer comprovante de despesa emitido por intermediário ou representante não detentor de contrato de exclusividade, como é o caso da nota fiscal emitida pela WM Produções e Eventos Ltda., estaria sujeito a glosa.
A nota fiscal emitida pela empresa WM Produções e Eventos Ltda. não se presta a comprovar nexo de causalidade entre os recursos federais repassados e as apresentações dos artistas e do locutor porque, por imposição do termo convenial, somente poderiam receber em nome deles o intermediário ou representante a quem tivesse sido conferido contrato de exclusividade com abrangência espacial e temporal que exceda a data e localidade do evento.
Além disso, diversamente do consignado no item 9.2.1 do Acórdão 1435/2017-TCU-Plenário, a ausência de comprovação de pagamento ao detentor de contrato de exclusividade não caracteriza mera "impropriedade", mas irregularidade grave. O próprio dispositivo assevera que a ausência do documento infringe o art. 25, III, da Lei 8.666/1993. Na verdade, mais que isso; transgride o imperativo constitucional ínsito no art. 37, XXI, da CF/1988, que exige que os serviços sejam contratados mediante processo de licitação pública que assegure igualdade de condições a todos os concorrentes, ressalvados os casos especificados na legislação.
A contratação da produtora sem licitação se revela tanto mais grave quando se verifica que a Lei 8.666/93, em seu artigo 89, impõe pena de 3 a 5 anos de detenção a quem dispensar ou inexigir licitação fora das hipóteses previstas em lei, ou deixar de observar as formalidades pertinentes à dispensa ou à inexigibilidade. O tipo objetivo desse delito é o dolo, correspondendo ao conhecimento, pelo agente, de que a dispensa ou inexigibilidade da licitação irá efetivar-se em desacordo com a lei ou com menosprezo das formalidades que a lei exige.
Conforme o art. 25, caput, da Lei 8.666/1993 é inexigível a licitação nas hipóteses em que houver inviabilidade de licitação. Não há inviabilidade de licitação nos casos de contratação de empresa para intermediar contratação de artistas. Os processos julgados por esta Corte evidenciam a existência de diversas promotoras de eventos, por todo o país, aptas a organizar eventos e contratar de artistas. E, havendo possibilidade de competição entre promotoras de eventos, é imperioso licitar, a fim de garantir a observância do princípio constitucional da isonomia, a seleção da proposta mais vantajosa para a administração, bem como o atendimento aos princípios básicos da legalidade, da impessoalidade, da moralidade, da igualdade, da publicidade, da probidade administrativa, da vinculação ao instrumento convocatório e do julgamento objetivo.
 (...) 
Diante de tamanho descalabro no uso de recursos transferidos para execução de convênios que preveem contratação direta de artistas com fulcro no art. 25, III, da Lei 8.666/1993, não pode TCU consentir com abrandamento do rigor do MTur, na formalização e no exame das respectivas prestações de contas.
Por essas razões, rejeito as alegações de defesa apresentadas, julgo irregulares as contas especiais, condeno os responsáveis ao pagamento de débito, no valor histórico de R$ 183.040,00, na forma proposta pela unidade instrutiva, bem assim da multa prevista no art. 57 da Lei 8.443/1992.
28.	Pois bem. 
29.	A contratação direta, por inexigibilidade, tem guarida nos seguintes dispositivos da Lei 8.666, de 1993:
Art. 25.  É inexigível a licitação quando houver inviabilidade de competição, em especial:
 (...) 
III - para contratação de profissional de qualquer setor artístico, diretamente ou através de empresário exclusivo, desde que consagrado pela crítica especializada ou pela opinião pública.
 (...) 
§ 2º  Na hipótese deste artigo e em qualquer dos casos de dispensa, se comprovado superfaturamento, respondem solidariamente pelo dano causado à Fazenda Pública o fornecedor ou o prestador de serviços e o agente público responsável, sem prejuízo de outras sanções legais cabíveis.
Art. 26. As dispensas previstas nos §§ 2º e 4° do art. 17 e no inciso III e seguintes do art. 24, as situações de inexigibilidade referidas no art. 25, necessariamente justificadas, e o retardamento previsto no final do parágrafo único do art. 8o desta Lei deverão ser comunicados, dentro de 3 (três) dias, à autoridade superior, para ratificação e publicação na imprensa oficial, no prazo de 5 (cinco) dias, como condição para a eficácia dos atos. (Redação dada pela Lei nº 11.107, de 2005) 
Parágrafo único.  O processo de dispensa, de inexigibilidade ou de retardamento, previsto neste artigo, será instruído, no que couber, com os seguintes elementos:
 (...) 
II - razão da escolha do fornecedor ou executante;
III - justificativa do preço.
30.	Sabe-se que a contratação direta é uma exceção à regra constitucional (art. 37, inciso XXI, da CF/1988) e seus dois clássicos casos são a dispensa e a inexigibilidade de licitação e que a ausência de licitação refere-se apenas à competição. Ou seja, na contratação direta, libera-se apenas a competitividade, sendo necessária, ainda, a fase de habilitação, nos termos do art.26, parágrafo único, da Lei 8.666/93, o qual estatui que haverá necessidade de um processo administrativo que será instruído com, no mínimo, "a razão da escolha do fornecedor ou executante" e a "justificativa do preço" (destaque inserido) .
31.	Ou seja, o permissivo legal (arts. 25 e 26 da Lei 8.666, de 1993) , que excepciona a competição e autoriza a contratação direta, tem o fim de selecionar artista e não empresa intermediária. No caso, as bandas e artistas descritos no plano de trabalho (peça 2, p. 223-225) é que tinham a obrigação personalíssima de fazer os shows e, por lógica, poderiam ser contratados "diretamente ou através de empresário exclusivo", por meio da inexigibilidade de licitação. 
32.  	A empresa Adriano dos Santos Jales - ME. era mera intermediadora e não a empresária exclusiva descrita no inciso III do art. 25 da Lei 8.666, de 1993, de quaisquer das bandas, haja vista que as cartas de exclusividade (peça 12, p. 73-75) possuíam data específica para apresentação das bandas; ou seja, não comprovam que aquela era detentora de contrato de exclusividade dos artistas. 
33.	O entendimento de que a contratação de empresa intermediária, por meio da inexigibilidade de licitação, sem a presença do contrato de exclusividade, viola à Lei 8.666, de 1993, é grave violação a norma legal e não mera impropriedade formal é, smj, o predominante na jurisprudência deste Tribunal, conforme excerto do voto condutor do Acórdão 374/2017-TCU-Primeira Câmara, da relatoria do Exmo. Ministro Bruno Dantas, abaixo transcrito:
12. Em primeiro lugar, é cediço que a falta dos contratos de exclusividade dos artistas representa grave infração à norma legal e regulamentar, e não mera impropriedade de natureza formal, conforme assentado por esta Corte pelo menos desde o paradigmático Acórdão 96/2008-TCU-Plenário. É inegável que a ausência de apresentação do contrato de exclusividade em questão torna irregular a contratação por inexigibilidade de licitação, pois tal documento é imprescindível para caracterizar a inviabilidade de competição de que trata o art. 25, inciso III, da Lei 8.666/1993.
13. É importante repisar que, além de ter restado clara a necessidade de sua apresentação, o contrato de exclusividade difere da autorização (também chamada de carta de exclusividade) que confere tal prerrogativa apenas para os dias correspondentes à apresentação dos artistas e que é restrita à localidade do evento, conforme explicado no Acórdão 96/2008-TCU-Plenário.
14. Já me posicionei em outros processos de semelhante objeto, a exemplo dos Acórdãos 4.935, 5.543, 5.871 e 6.533/2016, todos da Primeira Câmara, afirmando que, via de regra, essa anomalia justifica o julgamento pela irregularidade das contas e a aplicação de multa ao responsável. A imputação de débito é cabível quando não é possível atestar o pagamento para a empresa contratada pelo convenente ou quando há indícios de inexecução do evento objeto do convênio.
34.	A fim de comprovar a assertiva anterior, trago à baila ainda excerto do voto condutor do Acórdão 10153/2017-TCU-Segunda Câmara proferido pelo Exmo. Ministro José Múcio Monteiro, verbis:
12. Atestada a realização dos shows, consequência natural é a comprovação da execução dos itens correlatos, como a locação do palco, iluminação e som.
13. Não obstante, alinho-me ao proposto pelo Ministério Público em relação ao mérito das contas. A contratação direta, por inexigibilidade, mediante apresentação de mera "carta de exclusividade" é razão suficiente para apor mácula às contas. A jurisprudência do TCU é firme nesse sentido. No voto condutor do Acórdão 8731/2017-TCU-Segunda Câmara, assinalei:
"11. É certo que o Tribunal, nessas situações, quando devidamente comprovada a execução do objeto conveniado com os recursos do ajuste, tem decidido que a ausência de apresentação do contrato de exclusividade do artista com empresário na contratação direta de shows por inexigibilidade de licitação não configura débito.
12. Inobstante, as decisões têm sido firmes também no sentido de considerar que esse tipo de contratação 'caracteriza grave infração à norma legal e regulamentar, não mera impropriedade de natureza formal, ensejando, ainda que não configurado dano ao erário, condenação em multa e julgamento pela irregularidade das contas, pois o contrato de exclusividade é imprescindível para caracterizar a inviabilidade de competição de que trata o art. 25, inciso III, da Lei 8.666/1993', conforme consta do voto condutor do Acórdão 374/2017-TCU-Primeira Câmara.
13. Nessa linha, foram trazidos pela unidade técnica os Acórdão 5662/2014-TCU-Primeira Câmara, 2.660/2015-1ª Câmara, 1.440/2016-2ª Câmara e 4.639/2016-1ª Câmara, dentre tantos outros proferidos por esta Corte de Contas sobre a matéria".
35.	Assim, considerando ainda que o Parecer Técnico 753, de 19/6/2008 (peça 2, p. 5-9) , do MTur ressaltou a necessidade da observância do Acórdão 96/2008-TCU-Plenário e o da Consultoria Jurídica ressaltou que era fundamental a apresentação do contrato de exclusividade quando da prestação de contas (peça 2, p. 27, item 34) , entende-se que não há razões de fato e de direito para suprimir a multa do art. 58, inciso I, da Lei 8.443, de 1992.
36.	Em face do acima exposto, divirjo da proposta do auditor federal para:
	a) conhecer do recurso de reconsideração interposto por José Lavoisier Gomes Dantas, com fundamento nos arts. 32, I, e 33 da Lei 8.443/1992, e, no mérito, negar-lhe provimento;
	b) dar conhecimento da deliberação que vier a ser proferida ao recorrente, ao Ministério do Turismo e a Procuradoria da República no Estado da Paraíba.
É o relatório.

8.1. Rildian da Silva Pires Filho (24598/OAB-PB), representando Adriano dos Santos Jales - ME  
8.2. Joanilson Guedes Barbosa (13295/OAB-PB), representando José Lavoisier Gomes Dantas.

Procurador Rodrigo Medeiros de Lima.

TOMADA DE CONTAS ESPECIAL. CONVÊNIO. NÃO APRESENTAÇÃO DE ELEMENTOS QUE DEMONSTRASSEM A EFETIVA REALIZAÇÃO DO EVENTO. CONTRATAÇÃO DE BANDAS SEM LICITAÇÃO POR MEIO DE INTERMEDIÁRIO QUE NÃO DETINHA A EXCLUSIVIDADE DO SEU AGENCIAMENTO. CITAÇÃO DO EX-PREFEITO E DA CONTRATADA. EXCLUSÃO DA CONTRATADA DA RELAÇÃO PROCESSUAL. CONTAS IRREGULARES DO EX-GESTOR. DÉBITO. MULTAS. RECURSO DE RECONSIDERAÇÃO. CONHECIMENTO. ARGUMENTOS INCAPAZES DE ALTERAR O ACÓRDÃO RECORRIDO. NÃO PROVIMENTO.

TOMADA DE CONTAS ESPECIAL (TCE)

Secretaria de Recursos (SERUR).

Trata-se, originariamente, de tomada de contas especial instaurada pela Coordenação Geral de Convênios do Ministério do Turismo - MTur em desfavor do Sr. José Lavoisier Gomes Dantas, ex-prefeito de São João do Rio do Peixe/PB (gestão 2005-2008) , em razão de irregularidades na execução física do Convênio 642/2008 (Siafi 631686) , que tinha por objetivo apoiar o turismo no município convenente com a implementação do projeto "Festejos Juninos". A vigência compreendeu o período entre 19/6 e 1/9/2008, com posterior prorrogação até 1/12/2008, além de mais trinta dias para a prestação de contas final.
2.	Preliminarmente, registro que o Sr. Joanilson Guedes Barbosa, advogado do Sr. José Lavoisier Gomes Dantas, requereu a retirada de pauta deste processo da presente sessão, ante a necessidade de comparecer a duas outras audiências no estado da Paraíba (peça 103) .
3.	Destaco que não há previsão legal que ampare tal requerimento e que o deferimento ao pedido de retirada de pauta, ainda que sob alegação de impossibilidade de comparecimento do advogado da parte à sessão para realizar sustentação oral, é decisão discricionária do relator, pois a tramitação dos processos no TCU não se sujeita à agenda dos profissionais que neles atuam ou dos respectivos responsáveis. Nesse sentido, os Acórdão 12421/2016-TCU-Segunda Câmara, de minha relatoria e 8.532/2017-Primeira Câmara, de relatoria do Ministro Vital do Rêgo.
4.	Desse modo, por entender que o feito se encontra apto para julgamento, indefiro o pedido de retirada de pauta.
5.	Passo à questão de mérito.
6.	Mediante o Acórdão 1524/2018-TCU-Segunda Câmara, de relatoria do Ministro José Múcio Monteiro, este Tribunal decidiu julgar irregulares as contas do Sr. José Lavoisier Gomes Dantas, condenando-o ao ressarcimento das quantias especificadas no referido acórdão, em razão de irregularidades na comprovação da execução do Convênio 642/2008. 
7.	Outrossim, decidiu aplicar ao ex-prefeito do município de São João do Rio do Peixe/PB a multa prevista no art. 57 da Lei 8.443/1992, no valor R$ 20.000,00 (vinte mil reais) e no art. 58, inciso I, da Lei 8.443/1992, no valor de R$ 10.000,00 (dez mil reais) .
8.	Nesta oportunidade, examina-se o recurso de reconsideração interposto por Sr. José Lavoisier Gomes Dantas contra o acórdão condenatório, por meio do qual defende, em síntese, que: i) ocorreu a execução física do objeto do convênio; ii) houve cobrança ao convenente de itens comprobatórios não previstos no termo de convênio; e iii) é indevida a aplicação da multa prevista no art. 58, inciso I, da Lei 8.443/1992, em decorrência da contratação direta da empresa Adriano dos Santos Jales - ME. por inexigibilidade de licitação.
9.	Quanto à admissibilidade da peça recursal, entendo que deve ser conhecida, por preencher os pressupostos constantes dos arts. 32, inciso I, parágrafo único, e 33 da Lei nº 8.443/1992 c/c o art. 285 do Regimento Interno do TCU.
10. 	O exame empreendido pelo auditor instrutor no âmbito da Secretaria de Recursos - Serur, concluiu pela inexigibilidade de fotos e filmagens para comprovação da execução do objeto do ajuste, além de inferir que o objeto do Convênio 642/2008 foi executado. Quanto à aplicação da multa prevista no art. 58, inciso I, da Lei 8.443/1992, entendeu o auditor que não seria razoável exigir do gestor a estrita observância dos ditames estabelecidos pelo Acórdão 96/2008-TCU-Plenário, se considerados o exíguo período de tempo transcorrido desde sua prolação, a regulamentação falha do próprio Ministério do Turismo sobre a matéria e a ausência de previsão convenial sobre o ponto.
11.	Contudo, por meio de seu escalão dirigente, a unidade técnica fez parecer divergente, com a anuência Ministério Público junto ao TCU, no qual entendeu pelo dever do responsável de comprovar com fotos e demais documentos a execução física do convênio, não o tendo feito, além da impossibilidade de conclusão pela realização física do convênio. 
12.	Ademais, concluiu o corpo diretivo da Serur que a falta de apresentação do contrato de exclusividade quando da prestação de contas impede a supressão da multa do art. 58, inciso I, da Lei 8.443, de 1992. Desse modo, por não trazer aos autos argumentos capazes de alterar o acórdão recorrido, os dirigentes da unidade técnica propõem o não provimento do recurso. 
13.	Desde já manifesto minha concordância com a proposta convergente dos dirigentes da unidade técnica e do MP/TCU, cujas análises, fundamentos e conclusões adoto como razões de decidir.
14.	De fato, como afirma o corpo dirigente da unidade técnica, não há comprovação da execução física dos shows previstos no convênio. As matérias jornalísticas tratando sobre os shows, além de declarações de populares, entidades locais e do hotel que teria hospedado alguns artistas são anteriores ao evento. 
15.	Portanto, tais fatos não tem a capacidade de comprovar que as Bandas "Moleca Sem Vergonha", "Lane Cardoso" e "Judimar Dias e Requebrança" se apresentaram no evento "Festejos juninos" de 2008, bem como não há comprovação da execução dos demais serviços de instalação e manutenção de palco, equipamentos de iluminação e sonorização e ornamentação, ante a ausência de provas documentais que atestem a ocorrência do evento com todas as características previstas no Convênio 642/2008. 
16.	Outrossim, em que pese a não previsão explícita do envio de fotos ou outros elementos como forma de comprovar a apresentação daqueles artistas no ajuste, o Ministério do Turismo, por meio do Parecer Técnico 753, de 19/6/2008 (peça 2, p. 5-9) , que analisou a proposta do ajuste, ressaltou a importância do envio de fotos e documentos comprobatórios. 
17.	Portanto, mostra-se evidente a necessidade e consequente exigibilidade das fotos e outros documentos para comprovar a ocorrência dos shows das bandas determinadas e de demais aspectos pactuados no convênio.  
18.	Vale ressaltar que o MTur também notificou o recorrente por meio do Ofício 877/2010 (peça 12, p. 25) , solicitando o envio de fotografias e outras provas que tivessem o condão de comprovar a execução física do convênio, confirmando, mais uma vez, a necessidade de tais documentos. As fotografias foram apresentadas (peça 12, p. 42-49 e 52-55) , a despeito da qualidade ruim das imagens. Desse modo, não há que se falar na inexigibilidade de fotografias e outros documentos comprobatórios da regular execução do convênio. 
19.	Quanto à suposta aplicação indevida da multa do art. 58, inciso I, da Lei 8.443, de 1992 ao ex-prefeito, devido à contratação direta da empresa Adriano dos Santos Jales - ME. por inexigibilidade de licitação, transcrevo trecho da percuciente análise realizada pelo diretor da Serur, a qual anuo integralmente:
30.	Sabe-se que a contratação direta é uma exceção à regra constitucional (art. 37, inciso XXI, da CF/1988) e seus dois clássicos casos são a dispensa e a inexigibilidade de licitação e que a ausência de licitação refere-se apenas à competição. Ou seja, na contratação direta, libera-se apenas a competitividade, sendo necessária, ainda, a fase de habilitação, nos termos do art.26, parágrafo único, da Lei 8.666/93, o qual estatui que haverá necessidade de um processo administrativo que será instruído com, no mínimo, "a razão da escolha do fornecedor ou executante" e a "justificativa do preço" (destaque inserido) .
31.	Ou seja, o permissivo legal (arts. 25 e 26 da Lei 8.666, de 1993) , que excepciona a competição e autoriza a contratação direta, tem o fim de selecionar artista e não empresa intermediária. No caso, as bandas e artistas descritos no plano de trabalho (peça 2, p. 223-225) é que tinham a obrigação personalíssima de fazer os shows e, por lógica, poderiam ser contratados "diretamente ou através de empresário exclusivo", por meio da inexigibilidade de licitação. 
32.  	A empresa Adriano dos Santos Jales - ME. era mera intermediadora e não a empresária exclusiva descrita no inciso III do art. 25 da Lei 8.666, de 1993, de quaisquer das bandas, haja vista que as cartas de exclusividade (peça 12, p. 73-75) possuíam data específica para apresentação das bandas; ou seja, não comprovam que aquela era detentora de contrato de exclusividade dos artistas. 
33.	O entendimento de que a contratação de empresa intermediária, por meio da inexigibilidade de licitação, sem a presença do contrato de exclusividade, viola à Lei 8.666, de 1993, é grave violação a norma legal e não mera impropriedade formal é, smj, o predominante na jurisprudência deste Tribunal, conforme excerto do voto condutor do Acórdão 374/2017-TCU-Primeira Câmara, da relatoria do Exmo. Ministro Bruno Dantas, abaixo transcrito:
12. Em primeiro lugar, é cediço que a falta dos contratos de exclusividade dos artistas representa grave infração à norma legal e regulamentar, e não mera impropriedade de natureza formal, conforme assentado por esta Corte pelo menos desde o paradigmático Acórdão 96/2008-TCU-Plenário. É inegável que a ausência de apresentação do contrato de exclusividade em questão torna irregular a contratação por inexigibilidade de licitação, pois tal documento é imprescindível para caracterizar a inviabilidade de competição de que trata o art. 25, inciso III, da Lei 8.666/1993.
13. É importante repisar que, além de ter restado clara a necessidade de sua apresentação, o contrato de exclusividade difere da autorização (também chamada de carta de exclusividade) que confere tal prerrogativa apenas para os dias correspondentes à apresentação dos artistas e que é restrita à localidade do evento, conforme explicado no Acórdão 96/2008-TCU-Plenário.
14. Já me posicionei em outros processos de semelhante objeto, a exemplo dos Acórdãos 4.935, 5.543, 5.871 e 6.533/2016, todos da Primeira Câmara, afirmando que, via de regra, essa anomalia justifica o julgamento pela irregularidade das contas e a aplicação de multa ao responsável. A imputação de débito é cabível quando não é possível atestar o pagamento para a empresa contratada pelo convenente ou quando há indícios de inexecução do evento objeto do convênio.
20.	À vista disso, concluo que o recorrente não trouxe aos autos nenhum elemento capaz de elidir as irregularidades pelas quais foi responsabilizado e, por conseguinte, não deve ter seu recurso provido.
	Nesses termos, voto por que este Tribunal adote a minuta de acórdão que trago à apreciação.
TCU, Sala das Sessões Ministro Luciano Brandão Alves de Souza, em 17 de setembro de 2019.
Ministro JOÃO AUGUSTO RIBEIRO NARDES 
Relator